臺灣高等法院臺中分院民事判決　　　　　　96年度再字第22號
再 審原 告　有限責任苗栗縣泰安鄉原住民建築勞動合作社
法定代理人　甲○○
訴訟代理人　林富華律師
再 審被 告　苗栗縣政府
法定代理人　乙○○
訴訟代理人　張智宏律師
上列當事人間請求給付承攬報酬事件，再審原告對於中華民國96
年2月7日本院95年度上字第364號確定判決提起再審之訴，本院
於96年9月4日言詞辯論終結，判決如下：
    主  文
再審之訴駁回。
再審訴訟費用由再審原告負擔。
    事實及理由
一、再審原告主張：本院95年度上字第364號確定判決（下稱原
    確定判決）未斟酌遺有雜木之現場照片，遽以採信再審被告
    所主張短少數量147.923立方米即等於遺失數量，並據以計
    算損失金額，惟斟酌該現場照片，可證再審被告每日清點仍
    會有所遺漏，而遺漏的原因或因木材堆放重疊，或為雜草掩
    蓋，或經複查係雜木而不計入，是以短少數量不等同於遺失
    ，即不能完全歸咎於再審原告未盡保管責任，原確定判決應
    有民事訴訟法第496條第1項第13款「當事人發見未經斟酌之
    證物或得使用該證物」之再審理由。又依兩造所簽訂苗栗縣
    政府委託打撈漂流木契約書修訂後第3條第3項「打撈漂流木
    期間至點交完畢止，乙方（即再審原告）應負保管漂流木之
    責任，若有短少應按實際木材價金賠償甲方（即再審被告）
    損失」（下稱系爭修訂條款）之約定，要求再審原告應盡保
    管責任，即等於再審原告在此承攬契約之附隨給付義務，亦
    屬於債務履行之一部內容，系爭修訂條款約定於債務不履行
    時即應支付賠償金，依民法第250條第1項規定「當事人得約
    定於債務不履行時，應支付違約金」，自屬違約金之性質，
    應有民法第252條規定之適用。原確定判決認定系爭修訂條
    款之約定非屬違約金之性質，係適用民法第250條第1項規定
    錯誤，而有民事訴訟法第496條第1項第1款「適用法規顯有
    錯誤」之再審理由。爰依民事訴訟法第496 條第1項第1、13
    款之規定對原確定判決提起再審之訴，求為判決：（一）原
    確定判決及台灣苗栗地方法院95年度訴字第58號判決均廢棄
    。（二）再審被告應給付再審原告新台幣1,803,669元，及
    自起訴狀繕本送達翌日起算之法定遲延利息。
二、再審被告則以：再審原告主張原確定判決漏未斟酌現場照片
    之證物，惟該照片究於何時拍攝？再審原告為何未於前訴訟
    程序事實審言詞辯論終結前提出？該照片若經斟酌是否可使
    再審原告受較有利之判決，再審原告均未說明。又原確定判
    決依系爭修訂條款之內容，認定該約定係指再審原告應按實
    際木材價金賠償再審被告損失，性質上非屬民法第250條所
    規定之違約金性質，法院無從依民法第252條規定予以核減
    ，此應屬事實審法院就契約條款所為之解釋，應非屬法律適
    用之範疇，更無涉法律適用是否錯誤等語，資為抗辯。
三、本件再審原告係以原確定判決漏未斟酌現場照片，其發見未
    經斟酌或得使用之證物，及適用民法第250條第1項錯誤之適
    用法規顯有錯誤，依民事訴訟法第496條第1項第1、13款之
    規定提起再審之訴。是本件兩造爭執之重點在於：（一）再
    審原告所提出之現場照片是否屬發見未經斟酌或得使用之證
    物，斟酌該證物後再審原告可否受較有利益之裁判？（二）
    原確定判決認定系爭修訂條款之約定非屬違約金之性質，有
    無適用民法第250條第1項之錯誤？茲就再審原告主張之再審
    事由，是否有理，分論於下：
（一）再審原告所提出之現場照片是否屬發見未經斟酌或得使用
      之證物，斟酌該證物後再審原告可否受較有利益之裁判？
    1.按民事訴訟法第496條第1項第13款所謂當事人發見未經斟
      酌之證物，係指前訴訟程序事實審之言詞辯論前已存在之
      證物，因當事人不知有此，致未經斟酌，現始知之者而言
      。若在前訴訟程序事實審言詞辯論終結前，尚未存在之證
      物，本無所謂發見，自不得以之為再審理由（參照最高法
      院29年上字第1005號判例）。因此發現未經斟酌之證物，
      必須該證物在前訴訟程序事實審之言詞辯論終結前已存在
      ，因當事人不知其存在致未提出，於前訴訟程序事實審之
      言詞辯論終結之後始發見其存在。至同條所謂當事人發見
      得使用未經斟酌之證物，則指前訴訟程序事實審之言詞辯
      論終結前已存在之證物，當事人雖知有此而不能使用，現
      始得使用者而言，故發見得使用未經斟酌之證物與發見本
      經斟酌之證物均須該證物存在於前訴訟程序事實審之言詞
      辯論終結前。本件再審原告提出現場照片，主張該照片係
      未經斟酌之證物或得使用之證物，但該照片再審原告於本
      院96年9月4日審理時承認係其於96年2月間拍攝，顯在本
      院95年度上字第364號96年1月24日言詞辯論終結之後，該
      照片即非存在於本院95年度上字第364號言詞辯論終結之
      前；且再審原告於本院95年度上字第364號審理時，即已
      具狀表明「苗栗縣政府每日清點仍會有所遺漏，而遺漏的
      原因如木材堆放重疊，或為雜草掩蓋，或經複查認為係雜
      木而不計入，是以短少數量不等同於遺失，即不能完全歸
      咎於其未盡保管責任」等語（見第195頁之辯論意旨狀）
      ，顯見再審原告於本院95年度上字第364號審理時已知現
      場有堆放重疊或為雜草掩蓋之雜木，再審原告於本院95年
      度上字第364號審理時未拍攝現場照片提出於法院，於言
      詞辯論終結後再拍攝現場照片提起再審之訴，主張係未經
      斟酌之證物或得使用之證物，自有未合，再審原告所提出
      之現場照片即非屬未經斟酌之證物或得使用之證物。
    2.再審原告所提出之現場照片僅能證明現場有雜木重疊，及
      為雜草掩蓋，尚無法證明該重疊及為雜草掩蓋之雜木即為
      再審被告計算短少數量時所遺漏之雜木，況現場照片係再
      審原告於96年2月間所攝，而再審被告統計再審原告短少
      數量達147.923立方米係在93年10月27、28日，照片拍攝
      距再審被告統計短少數量時已有2年多，自難認再審被告
      統計短少數量時之現場即為再審原告所提現場照片之情形
      ，該現場照片顯無法為有利再審原告之認定，是本院斟酌
      該現場照片後認為不能使再審原告受較有利益之裁判。
（二）原確定判決認定系爭修訂條款之約定非屬違約金之性質，
      有無適用民法第250條第1項之錯誤？
    1.民事訴訟法第496條第1項第1款所謂適用法規顯有錯誤，
      係指確定判決所適用之法規顯然不合於法律規定，或與司
      法院現尚有效及大法官會議之解釋，或最高法院尚有效之
      判例顯然違反者而言，不包括認定事實錯誤之情形在內（
      參照最高法院60年台再字第170號、63年台上字第880號判
      例）。而適用法規是否顯有錯誤，應以確定判決所認定之
      事實為準，即以確定判決認定之事實為判斷其適用法規有
      無錯誤，確定判決認定之事實不當，並非適用法規顯有錯
      誤。又解釋意思表示原屬事實審法院之職權，確定判決不
      過就事實審法院所確定之事實為法律上之判斷，事實審法
      院解釋意思表示，縱有不當，亦不生適用法規顯有錯誤問
      題（參照最高法院64年台再字第140號判例）。
    2.系爭修訂條款約定「打撈漂流木期間至點交完畢止，再審
      原告應負保管漂流木之責任，若有短少應按實際木材價金
      賠償再審被告損失」，原確定判決認為係加重再審原告保
      管漂流木之責任，兼有防止道德上之風險，該約定與違約
      金係當事人約定債務人不履行債務時，應支付之金錢或其
      他給付，必待債務人不履行時始有支付之義務，旨在確保
      債務之履行者，有所不同，非屬違約金之性質。再審原告
      主張系爭修訂條款係約定於債務不履行時應支付賠償金，
      屬違約金之性質。惟系爭修訂條款之約定是否屬違約金之
      性質，為事實審法院解釋契約條款之範圍，屬事實之認定
      ，原確定判決認定系爭修訂條款非屬違約金之性質，解釋
      契約條款縱有不當，亦非適用法規顯有錯誤。
    3.原確定判決既認定系爭修訂條款並非約定再審原告於債務
      不履行時應支付違約金，則以該認定之事實為準，原確定
      判決認為不得援引民法第252條之規定予以酌減，適用法
      規並無錯誤，再審原告主張原確定判決有適用民法第250
      條第1項規定錯誤，要無可採。
四、綜上所述，原確定判決並無再審原告所稱適用法規顯有錯誤
    ，及當事人發見未經斟酌證物或得使用證物之再審事由，再
    審原告提起本件再審之訴，並無理由，應予駁回。
五、據上論結，本件再審之訴為無理由，依民事訴訟法第78條，
    判決如主文。
中　　華　　民　　國　　96　　年　　9 　　月　　18　　日
                  民事第三庭    審判長法　官  陳照德
                                      法　官  李平勳
                                      法　官  陳蘇宗
以上正本係照原本作成。
再審原告得上訴。
如對本判決上訴，須於收受判決送達後20日內向本院提出上訴書
狀，其未表明上訴理由者，應於提出上訴後20日內向本院提出上
訴理由書（須按他造人數附具繕本）。
上訴時應提出委任律師為訴訟代理人之委任狀。具有民事訴訟法
第466條之1第1項但書或第2項之情形為訴訟代理人者，另應附具
律師及格證書及釋明委任人與受任人有該條項所定關係之釋明文
書影本。
                                      書記官  茆亞民
中　　華　　民　　國　　96　　年　　9 　　月　　19　　日
                                                      Ｍ
